臺灣高等法院民事判決　　　　　　　　 94年度上易字第123號
上　訴　人　丙○○○
訴訟代理人　蔡振隆律師
被　上訴人　乙○○○
　　　　　　甲○○○
共　　　同
訴訟代理人　盧天佑
上列當事人間返還不當得利事件，上訴人對於中華民國93年12月
10日臺灣士林地方法院92年度訴字第1482號第一審判決提起上訴
，經本院於中華民國94年10月11日言詞辯論終結，判決如下：
    主  文
原判決關於命上訴人給付之訴部分，及命上訴人負擔訴訟費用之
裁判均廢棄。
上開廢棄部分，被上訴人在第一審之訴駁回。
第一、二審訴訟費用由被上訴人負擔。
    事實及理由
一、本件上訴人聲明求為判決：(一)原判決關於不利上訴人部分廢
    棄。(二)上開廢棄部分，被上訴人在第一審之訴駁回。
    被上訴人聲明求為判決：上訴駁回。
二、被上訴人起訴主張：坐落台北縣汐止市○○段南港子小段16
    地號土地（下稱系爭16地號土地）原為被上訴人共有，應有
    部分各二分之一。於民國（下同）62年11月16日，被上訴人
    、訴外人盧天時及韋利建築股份有限公司（下稱韋利公司－
    現查無該公司資料，且兩造均稱其負責人所在不明）訂立土
    地提供合建契約書（下稱系爭合建契約，韋利公司係以訴外
    人闕增宗名義簽約），約定由被上訴人及訴外人盧天時提供
    系爭16地號土地及其他所有之土地，由韋利公司出資建築房
    屋共19幢，其中6幢房屋及其坐落土地分配由上訴人取得，
    其餘13幢房屋及其坐落土地則分由韋利公司取得。嗣韋利公
    司於65年間將其受分配房屋之一即門牌號碼台北縣汐止市○
    ○路59之177號（嗣整編為台北縣汐止市○○街54巷8弄10號
    ）之二層建築物（下稱系爭房屋），連同該屋坐落基地即台
    北縣汐止市○○段南港子小段16-5地號土地（下稱系爭16-5
    地號土地），出售並交付予上訴人使用。惟因上訴人未繳清
    價金，故韋利公司僅將系爭房屋所有權辦理登記為上訴人所
    有，至系爭16-5地號土地則未辦理移轉登記，仍登記為被上
    訴人共有（應有部分各二分之一）。然兩造間就系爭16-5
    地號土地並無土地租賃或借貸契約關係存在，故上訴人使用
    系爭16-5地號土地，自受有相當於租金之不當得利。又系爭
    16-5地號土地約1/4部分土地，係合建剩餘未建有房屋之土
    地，並非法定空地或基地，仍屬被上訴人所共有，上訴人擅
    自於該部分土地上搭建鐵架遮雨棚，自屬無權占有等情，爰
    依不當得利之法則，求為命上訴人應各給付被上訴人新台幣
    （下同）122,585元及法定遲延利息，並應自93年4月9日起
    至返還系爭16-5地號土地之日止，按年各給付被上訴人
    24,517 元之判決。（被上訴人另各請求上訴人給付金額超
    過122,585元本息及自93年4月9日起按年給付金額超過
    24,517 元部分，業經原審判決駁回被上訴人此部分之訴，
    被上訴人就此敗訴部分未聲明不服，已告確定。）
    上訴人則以：系爭房屋及系爭16-5地號土地係上訴人於65年
    間向韋利公司所合法買受，並已繳清價金，然韋利公司僅將
    系爭房屋所有權登記為上訴人所有，漏未將系爭16-5地號土
    地所有權移轉登記予上訴人。惟該土地雖仍登記為合建地主
    即被上訴人所共有，然被上訴人既提供包括系爭16-5地號土
    地在內之土地，並出具土地使用同意書供韋利公司興建房屋
    ，而上訴人又係合法向韋利公司買受系爭房屋及系爭16-5地
    號土地，依系爭合建契約第6條約定，被上訴人本應將系爭
    16-5地號土地所有權移轉登記予上訴人，故縱使被上訴人尚
    未辦理移轉登記，上訴人仍有權使用系爭16-5地號土地，而
    無不當得利之情事，是被上訴人本件請求，自屬無理由等語
    ，資為抗辯。
三、經查，系爭16地號土地原為被上訴人共有，應有部分各二分
    之一，於62年11月16日，被上訴人、訴外人盧天時及韋利公
    司訂立系爭合建契約，約定由被上訴人及訴外人盧天時提供
    系爭16地號土地及其他所有之土地，由韋利公司出資建築房
    屋共19幢，其中6幢房屋及其坐落土地分配由上訴人取得，
    其餘13幢房屋及其坐落土地則分由韋利公司取得。嗣韋利公
    司於65年間將系爭房屋及系爭16-5地號土地出賣予上訴人，
    惟僅將系爭房屋辦理登記為上訴人所有，而未將系爭16-5地
    號土地所有權移轉登記予上訴人，該筆土地現仍登記為被上
    訴人共有，應有部分各1/2等情，有系爭合建契約書、土地
    登記謄本、建物登記謄本（以上見台灣台北地方法院92年度
    訴字第4912號卷第8至11頁，原審卷第39至108頁，本院卷第
    13 至18頁）及建築改良物所有權登記聲請書（證物外放）
    可稽，復為兩造所不爭執，自堪信為真實；又系爭房屋使用
    系爭16-5地號土地範圍合計為97.29平方公尺，其中如原判
    決附圖所示16-5A部分（面積57.45平方公尺）為登記建物部
    分，如原判決附圖所示16-5B部分（面積39.84平方公尺）為
    增建部分，亦經原審赴現場勘驗屬實，製有勘驗測量筆錄，
    及台北縣汐止地政事務所93年6月30日北縣汐地測字第
    0930008890號函附土地複丈成果圖可稽（見原審卷第173至
    177頁）。
四、被上訴人雖主張上訴人無權占有系爭16-5地號土地之云云，
    惟為上訴人所否認，且查：
  (一)依系爭合建契約第6條約定：「甲方（指被上訴人及訴外人
    盧天時）應於本書成立日同時提供土地使用權同意證明書及
    土地交與乙方（指韋利公司）整地建築，俟乙方房屋完成第
    壹層屋頂混凝土時，甲方應提出土地所有權狀、戶籍謄本、
    印鑑證明辦理土地分割手續，分割費各自負擔，房屋建築完
    成時土地辦理過戶與乙方或乙方指定人」（見本院卷第15頁
    ）。又被上訴人復自認其於訂立系爭合建契約時，已將辦理
    合建土地分割及移轉登記所需相關文件交由韋利公司負責辦
    理，嗣於合建房屋興建至一樓時，即由韋利公司辦理土地分
    割登記，而於合建房屋建築完成後，就韋利公司分配取得之
    13 幢房屋及其坐落土地，則由韋利公司自行移轉登記予房
    地之買受人；而上訴人買受之系爭房屋及其坐落系爭16-5地
    號土地部分（即如原判決附圖所示16-5A部分），係屬韋利
    公司所受分配取得之13幢房地之一，被上訴人依約應將該部
    分土地所有權移轉登記予韋利公司，由韋利公司再移轉登記
    予上訴人（見原審卷第150頁，本院卷第43、44、70頁）。
    準此，系爭房屋所坐落之土地部分（即如原判決附圖所示
    16-5A部分土地）雖未移轉登記為韋利公司或上訴人所有，
    然韋利公司基於系爭合建契約有權使用該部分土地，而韋利
    公司復將該部分土地出售予上訴人，則上訴人基於買賣契約
    ，亦有權使用該部分土地，是上訴人抗辯其占有使用該部分
    土地，並非無法律上之原因而受利益等語，自屬可取。
  (二)被上訴人雖云其曾與韋利公司約定如所提供合建之土地未興
    建建物，則該部分土地仍屬被上訴人所共有，而系爭16-5地
    號土地內如原判決附圖所示16-5B部分原為空地，非屬系爭
    房屋之基地，故韋利公司並未受分配取得該部分土地，上訴
    人自亦無權使用該部分土地，惟為上訴人所否認，而被上訴
    人就此事實復不能舉證以實其說，是被上訴人所為之此部分
    主張，殊不足取。且經核被上訴人所提上開土地登記謄本及
    建築改良物登記聲請書之記載，被上訴人及訴外人盧天時所
    提供合建之土地，係依建物所坐落之土地位置為分割登記，
    並依分割登記後之地號全部移轉登記為房地買受人所有；又
    依上開建築改良物登記聲請書所附建物複丈（勘測）結果圖
    所示，各該建物亦非占用分割登記後之各筆土地全部面積；
    況倘依被上訴人所云系爭16-5地號土地未建築房屋之空地部
    分不列入合建分配，仍歸地主所有，則韋利公司於辦理土地
    分割登記時，理應將該部分土地區分建築基地及未建築空地
    ，而分別登記為不同地號，以明權利歸屬才是，然韋利公司
    並未如此作為，益徵被上訴人所為之此部分主張，並不實在
    。是應認系爭16-5地號土地全部係隨同系爭房屋分配由韋利
    公司取得，復由韋利公司出售予上訴人，故系爭16-5地號土
    地扣除系爭房屋登記面積後，固尚有部分空地，然上訴人基
    於房地買賣契約，自有權占有使用系爭16-5地號土地全部，
    是上訴人於系爭16-5地號土地內如原判決附圖所示16-5B 部
    分土地上搭建鐵架遮雨棚使用，對被上訴人並不構成無權占
    有。
  (三)被上訴人雖又云上訴人係因未繳清價金，韋利公司乃未將系
    爭16-5地號土地所有權移轉登記予上訴人，惟亦為上訴人所
    否認，且依民法第369條規定，買賣標的物與其價金之交付
    ，除法律另有規定或契約另有訂定或另有習慣外，應同時為
    之，而系爭房屋於66年5月30日即已登記為上訴人所有，有
    建物登記謄本可稽（見上開92年度訴字第4912號卷第9頁）
    ，韋利公司亦於66年間即將系爭房屋及系爭16-5地號土地交
    付上訴人使用迄今，於此期間，韋利公司未曾向上訴人請求
    給付價金，依上開規定，應認上訴人已繳清買賣價金。況縱
    認上訴人確未繳清買賣價金，然於韋利公司據以解除其與上
    訴人間之買賣契約前，上訴人基於買賣契約，仍有權使用系
    爭16-5地號土地，故被上訴人所為之此部分主張，亦不足取
    。
五、綜上所述，上訴人既有權占有使用系爭16-5地號土地全部，
    自非無法律上之原因而受利益，是被上訴人依據不當得利之
    法則，請求上訴人給付被上訴人各122,585元本息，並應自
    93年4月9日起至返還系爭16-5地號土地之日止，按年給付被
    上訴人各24,517元部分，自屬不應准許。原審就上開部分所
    為上訴人敗訴之判決，即有未洽。上訴論旨指摘原判決此部
    分為不當，求予廢棄改判，為有理由。
六、至兩造其餘之攻擊或防禦方法及未經援用之證據，經本院斟
    酌後，認為均不足以影響本判決之結果，自無逐一詳予論駁
    之必要。均附此敘明。
七、據上論結，本件上訴為有理由，依民事訴訟法第450條、第
    78條、第85條第1項前段，判決如主文。
中　　華　　民　　國　　94　　年　　10 　月　　25　　日
                  民事第六庭審判長法  官  林鄉誠
                                  法  官  楊豐卿
                                  法  官  彭昭芬
正本係照原本作成。
不得上訴。
中　　華　　民　　國　　94　　年　　10　　月　　26　　日
　　　　　　　　　　　　　　　　　書記官  丁華平
